ACORDAO-COMPLETO-2396125

ACÓRDÃO 6501/2020 ATA 18/2020 - PRIMEIRA CÂMARA

VISTOS, relatados e discutidos estes autos de processo de alteração de reforma de ex-militares do Comando da Marinha,
ACORDAM os Ministros do Tribunal de Contas da União, reunidos em sessão da Primeira Câmara, diante das razões expostas pelo Relator e com fundamento na Constituição Federal, art. 71, III e IX, e na Lei 8.443/1992, arts. 1º, V, e 39, II, em:
9.1. considerar ilegais os atos de alteração de reforma de Antônio de Lemos Dias Costa; Joao Dias de Souza e de Lafayette Moacyr Paz da Silva e a eles negar registro;
9.2. dispensar a devolução dos valores indevidamente recebidos de boa-fé pelos interessados, nos termos do Enunciado 106 da Súmula de Jurisprudência desta Corte;
9.3. determinar ao Comando da Marinha que:
9.3.1. dê ciência do inteiro teor desta deliberação aos interessados e faça juntar os comprovantes de notificação a estes autos nos quinze dias subsequentes;
9.3.2. faça cessar, no prazo de quinze dias, contado a partir da ciência desta deliberação, os pagamentos decorrentes dos atos ora impugnados, sob pena de responsabilidade solidária da autoridade administrativa omissa, consoante disposto nos arts. 71, inciso IX, da Constituição Federal, e 262, do Regimento Interno desta Corte.

Atos de Reforma da unidade emissora MINISTÉRIO DA DEFESA-COMANDO DA MARINHA .

Primeira Câmara

Ministério da Defesa - Comando da Marinha (Vinculador).

3. Interessados/Responsáveis:
3.1. Interessados: Antônio de Lemos Dias Costa (XXX.274.847-XX); Joao Dias de Souza (XXX.916.187-XX); Lafayette Moacyr Paz da Silva (XXX.605.010-XX).

13.1. Ministros presentes: Benjamin Zymler (na Presidência), Walton Alencar Rodrigues (Relator), Bruno Dantas e Vital do Rêgo.

WALTON ALENCAR RODRIGUES

Adoto, como relatório, o parecer do douto representante do Parquet especializado (peça 8) :
"Trata-se da apreciação, para fins de registro, de atos de alteração de reformas emitidos pelo Ministério da Defesa-Comando do Exército.
A proposta de encaminhamento da Secretaria de Fiscalização de Pessoal (Sefip) é pela ilegalidade dos referidos atos, por entender que a melhoria dos proventos em razão da invalidez permanente, prevista no artigo 110 da Lei 6.880/1980, não se aplica aos militares que já se encontram reformados ou que receberam melhoria dos proventos quando da passagem para a reserva remunerada.
De fato, ao analisar o Caput do art. 110 da Lei 6.880/1980, com a redação dada pela Lei 7.580/1986, percebe-se que o mesmo dispõe expressamente que a melhoria de remuneração nele prevista aplica-se somente aos militares da ativa ou da reserva remunerada, nos seguintes termos:
Art. 110. O militar da ativa ou da reserva remunerada, julgado incapaz definitivamente por um dos motivos constantes dos incisos I e II do art. 108, será reformado com a remuneração calculada com base no soldo correspondente ao grau hierárquico imediato ao que possuir ou que possuía na ativa, respectivamente.
Embora este Tribunal tenha adotado entendimento diverso acerca da matéria em decisões anteriores, por meio do Acórdão 2225/2019-TCU-Plenário, relatado pelo Ministro Benjamin Zymler, pacificou-se o entendimento no sentido de que a melhoria prevista no referido dispositivo não se aplica ao militar que já se encontra reformado no momento da invalidez ou que tenha recebido melhoria anterior nos proventos ao passar para a reserva.
Importante frisar que tal exegese alinhou o entendimento desta Corte com a jurisprudência do Superior Tribunal de Justiça acerca da matéria, conforme se verifica na ementa transcrita abaixo da decisão proferida nos autos do Recurso Especial 1.784.347/RS, relatado pelo Ministro Herman Benjamin: 
PROCESSUAL CIVIL. ADMINISTRATIVO. MILITAR REFORMADO POR ATINGIR A IDADE LIMITE NA RESERVA. INVALIDEZ SUPERVENIENTE À INATIVAÇÃO. REFORMA COM REMUNERAÇÃO CORRESPONDENTE AO GRAU HIERÁRQUICO IMEDIATO. IMPOSSIBILIDADE. SÚMULAS 7 E 83 DO STJ. 
1. O art. 110 da Lei 6.880/1980 prevê o direito de o militar da ativa ou da reserva remunerada ser reformado com a remuneração calculada com base no soldo correspondente ao grau hierárquico imediato ao que possuir.
2. O Tribunal de origem asseverou: 'o autor foi reformado ex officio em 21/05/2006, por ter atingido idade limite de permanência na reserva, nos termos do art. 106, I, d, da Lei n° 6.880/80. Pretende, agora, a melhoria da reforma para que seus proventos passem a ser calculados com base na remuneração do posto superior na inatividade, em razão da superveniência de moléstia que determina a sua invalidez (neoplasia maligna constatada em 04/01/2008) '.
3. É inviável reanalisar a constatação das datas da reforma e da eclosão da moléstia, pois inarredável a revisão do conjunto probatório dos autos para afastar as premissas fáticas estabelecidas pelo acórdão recorrido. Aplica-se, portanto, o óbice da Súmula 7/STJ.
4. Ao reconhecer que o direito ora pugnado alcança apenas os militares da ativa ou da reserva remunerada, não prevendo a possibilidade da alteração de proventos de militar reformado por atingir a idade limite na reserva, o Tribunal a quo decidiu em consonância com a jurisprudência do STJ, razão pela qual incide a Súmula 83 do STJ. Precedentes: REsp 1.381.724/RS, Relatora Ministra REGINA HELENA COSTA, PRIMEIRA TURMA, DJe 10/5/2017; e AgRg no REsp 1.539.940/RS, Relatora Ministra ASSUSETE MAGALHÃES, SEGUNDA TURMA, DJe 29/3/2016. 
5. Recurso Especial não conhecido. (REsp 1784347/RS, Rel. Min. Herman Benjamin, Segunda Turma, julgado em 2/4/2019, DJe de 23/4/2019) 
Ademais, cabe ressaltar que em atenção aos princípios da segurança jurídica e da boa-fé, este Tribunal resguardou a situação daqueles servidores que foram destinatários do benefício do art. 110, § 1º, da Lei 6.880/1980, cujos atos concessórios foram apreciados por este TCU até a data de prolação do Acórdão 2225/2019-TCU-Plenário.
In casu, verifica-se que os interessados Lafayette Moacyr Paz da Silva e Antônio de Lemos Dias Costa já se encontravam reformados quando foram acometidos da invalidez permanente. Já no caso do servidor João Dias de Souza, embora a sua invalidez tenha ocorrido quando ele ainda estava na reserva remunerada, observa-se que o mesmo já havia recebido melhoria anterior dos proventos. Por conseguinte, os julgamentos dos referidos atos devem ser pela ilegalidade. 
Ante o exposto, este membro do Ministério Público de Contas entende que os atos em análise devem ser considerados ilegais, em consonância com os encaminhamentos propostos pela Unidade Técnica."
	É o relatório.

não há

Procurador Sergio Ricardo Costa Caribé.

PESSOAL. MILITAR. REFORMA. ATOS DE ALTERAÇÃO PARA CONCESSÃO DE MELHORIA. INTELIGÊNCIA DO ART. 110 DA LEI 6.880/1980. ILEGALIDADE E NEGATIVA DE REGISTRO. DETERMINAÇÕES.

REFORMA (REFO)

Secretaria de Fiscalização de Pessoal (SEFIP).

Trata-se de atos de alteração de reforma de Antônio de Lemos Dias Costa, João Dias de Souza e de Lafayette Moacyr Paz da Silva, submetidos à apreciação desta Corte com fundamento no art. 71, inciso III, da CF/1988. 
A unidade técnica e o MP/TCU, em pareceres uniformes, propõem que o Tribunal considere os atos ilegais. Acolho as conclusões precedentes, sem prejuízo das seguintes considerações. 
Nos termos do art. 110, da Lei 6.880/1980:
Art. 110. O militar da ativa ou da reserva remunerada, julgado incapaz definitivamente por um dos motivos constantes dos incisos I e II do art. 108, será reformado com a remuneração calculada com base no soldo correspondente ao grau hierárquico imediato ao que possuir ou que possuía na ativa, respectivamente.
§ 1º Aplica-se o disposto neste artigo aos casos previstos nos itens III, IV e V do artigo 108, quando, verificada a incapacidade definitiva, for o militar considerado inválido, isto é, impossibilitado total e permanentemente para qualquer trabalho
Por ocasião do Acórdão 2225/2019-TCU-Plenário (Relator Ministro Benjamin Zymler) , o Tribunal pacificou o entendimento no sentido de que a melhoria prevista no art. 110, da Lei 6.880/1980, não se aplica ao militar que já se encontra reformado no momento da invalidez ou que já tenha recebido melhoria anterior nos proventos ao passar para a reserva.
Assim também interpreta o Superior Tribunal de Justiça (STJ) , a exemplo deste precedente:
PROCESSUAL CIVIL. ADMINISTRATIVO. MILITAR REFORMADO POR ATINGIR A IDADE LIMITE NA RESERVA. INVALIDEZ SUPERVENIENTE À INATIVAÇÃO. REFORMA COM REMUNERAÇÃO CORRESPONDENTE AO GRAU HIERÁRQUICO IMEDIATO. IMPOSSIBILIDADE. SÚMULAS 7 E 83 DO STJ. 
1. O art. 110 da Lei 6.880/1980 prevê o direito de o militar da ativa ou da reserva remunerada ser reformado com a remuneração calculada com base no soldo correspondente ao grau hierárquico imediato ao que possuir. 
2. O Tribunal de origem asseverou: "o autor foi reformado ex officio em 21/05/2006 (Evento 20 - PROCADM4 - fl. 15) , por ter atingido idade limite de permanência na reserva, nos termos do art. 106, I, d, da Lei n° 6.880/80. Pretende, agora, a melhoria da reforma para que seus proventos passem a ser calculados com base na remuneração do posto superior na inatividade, em razão da superveniência de moléstia que determina a sua invalidez (neoplasia maligna constatada em 04/01/2008) ". 
3. É inviável reanalisar a constatação das datas da reforma e da eclosão da moléstia, pois inarredável a revisão do conjunto probatório dos autos para afastar as premissas fáticas estabelecidas pelo acórdão recorrido. Aplica-se, portanto, o óbice da Súmula 7/STJ. 
4. Ao reconhecer que o direito ora pugnado alcança apenas os militares da ativa ou da reserva remunerada, não prevendo a possibilidade da alteração de proventos de militar reformado por atingir a idade limite na reserva, o Tribunal a quo decidiu em consonância com a jurisprudência do STJ, razão pela qual incide a Súmula 83 do STJ. Precedentes: REsp 1.381.724/RS, Relatora Ministra REGINA HELENA COSTA, PRIMEIRA TURMA, DJe 10/5/2017; e AgRg no REsp 1.539.940/RS, Relatora Ministra ASSUSETE MAGALHÃES, SEGUNDA TURMA, DJe 29/3/2016. 
5. Recurso Especial não conhecido. (Resp 1784347/RS, Relator Ministro Herman Benjamin) . 
Lafayette Moacyr Paz da Silva e Antonio de Lemos Dias Costa já estavam reformados quando foram acometidos da invalidez permanente. João Dias de Souza, conquanto tenha ficado inválido ainda na reserva remunerada, já havia recebido melhoria anterior nos proventos.
Ante o exposto, acolho a proposta uniforme da unidade técnica e do MP/TCU e considero ilegais os atos de alteração de reforma ora apreciados, com a aplicação do Enunciado 106, da Súmula da Jurisprudência desta Corte.  
TCU, Sala das Sessões Ministro Luciano Brandão Alves de Souza, em 9 de junho de 2020.
WALTON ALENCAR RODRIGUES 
Relator